行　政　法　院　判　決　　　　　　　　　　　　　八十八年度判字第一八七九號
　　原　　　告　甲○○
　　　　　　　　　　　　　送達.
　　　　　　　　　　　　　台灣.
　　被　　　告　財政部高雄市國稅局
右當事人間因贈與稅事件，原告不服行政院中華民國八十七年七月十四日台八七訴字
第三五一五四號再訴願決定，提起行政訴訟。本院判決如左︰
　　主  文
再訴願決定、訴願決定及原處分均撤銷。
　　事  實
緣本件被告財政部高雄市國稅局以原告於民國八十三年五月三日代其配偶楊美英償還
因取得高雄市苓雅區○○○段二九九四地號土地及其地上建物建號四四三四號門牌福
建街二五五號房屋所承受出賣人之一林美鳳向鳳山信用合作社五甲分社（以下簡稱鳳
山信合社）之借款新台幣（下同）一○、○○○、○○○元，依行為時遺產及贈與稅
法第五條第一款規定，同贈與，乃於八十五年八月二日以財高國稅審三字第八五○
三五九七七號函請原告於文到十日內申報贈與稅。原告未依限申報，並於八十五年八
月九日具文主張非屬贈與。案經被告查證結果，核定贈與總額為一○、○○○、○○
○元，贈與淨額為九、五五○、○○○元，發單課徵其贈與稅一、九七六、二五○元
。原告不服，申經復查結果，未准變更，提起訴願、再訴願，遞遭決定駁回，遂提起
行政訴訟，茲摘兩造訴辯意旨如次：
原告起訴意旨略謂︰一、按遺產及贈與稅法第五條之立法意旨，為本款規定之無償免
除債務，係指債權人基於本意之免除而言，且以實際減少債之負擔為原則，再依同法
第五十八條之規定，關於遺產稅及贈與稅之課徵，本法未規定者，適用其他法律之規
定，既係如此，關於民法有關夫妻財產歸屬問題之規定，「夫妻未以契約訂立夫妻財
產制者，以法定財產制，為其夫妻財產制」，其為法定財產制者，指聯合財產制，在
本聯合財產制下，夫妻婚姻關係存續中，所取得之財產，為其聯合財產，縱以妻之名
義登記之財產仍為夫所有，故不發生贈與情事，乃財政部台財稅第三三二五六號函
所明示，及民法第一○一六條、一○一七條所明定，其有關財產所有權之歸屬既已明
確指為夫所有，依同一原則，本人貸款購置本人所有之不動產（況本項亦僅為債權人
由鳳山信用合作社移轉為高雄市第二信用合作社儲蓄部），自亦無同贈與之情事，
依法應免徵贈與稅。二、原處分及決定相對官署皆指以上開民法法條及財政部函示，
旨在揭示夫妻財產之歸屬，與贈與之認定無，以偏蓋全，誤認本案為同贈與，依
遺產及贈與稅法第四條第二項謂贈與，指財產所有人以自己之財產無償給與他人，經
他人允受而生效力之行為，故而係指財產之所有權移轉與他人方屬贈與，旨在贈與之
認定必須有所有權及其他法律責任之移轉，且對受贈人有實質利得。依上開法條函示
，對於夫妻財產之歸屬已明確指為夫所有，關於贈與之認定，有其舉足輕重之關鍵，
非為無，蓋本項所有權並無移轉，仍歸屬於夫妻聯合財產之所有，受贈人並無實質
利得，本項不屬於贈與行為，已相當明確，況被告處分同贈與乃屬推斷，並無實情
之依據。三、財政部‧２‧台財訴字第八七一六○一七五號訴願決定書已述及「
嗣訴願人以其配偶楊美英所有上開房地提供擔保向高市二信儲蓄部貸款」，行政院台
訴字第三五一五四號決定書亦已述及「又系爭贈與金額之九八○萬元貸款，係再訴
願人向第二信用合作社所借」云云。系爭贈與價金之九八○萬元，係以疑受贈人楊美
英所有房地抵押貸款而來已為不爭之事實。而原處分及決定相對官署不察亦不究，本
項貸款抵押擔保品，款項來源及貸款要件﹖而逕依遺產及贈與稅法第五條第一款，
同贈與，以達核課贈與稅之目的。蓋依該法之成立要件須為無償免除或承擔債務，始
為成立，而本項緣由：係原告配偶楊美英，於民國八十三年二月八日購置登記高雄市
苓雅區○○○段二九九四地號，土地建物於民國八十三年五月三日提供作為本項貸款
之設定抵押物並為貸款之保證人及連帶債務人，按「數人負同一債務，準用關於連帶
債務之規定」，「連帶債務未全部履行前，全體債務人仍負連帶責任」「主債務人之
財產不足清償其債務，連帶債務人已喪失先訴抗辯權」，為民法第二百九十二條、二
百三十七條、七百四十六條所明定。本案貸款期限三十年，在這期限內，債之履行與
否﹖依上開民法之規定，抵押品或有被拍賣之虞，疑受贈人楊美英仍須負有清償之法
律責任與義務，因而本項系爭同贈與在楊美英之所得立場，為免除鳳山信用合作社
五甲分社之債務之同時，而必須承擔高市二信儲蓄部貸款之連帶債務責任，且已提供
上開房地作為擔保，成為共同債務人，並無實質利得或免除債務之所有權移轉，嚴格
說來亦儘為債務承擔形式之改變，至此本項系爭之同贈與，非無償免除或承擔債務
之行為，乃為有條件式之債之承擔型式之轉變，已至為明顯。再者，本項貸款係礙於
自然人貸款額及抵押品已有向他行社借款之限制，（原已向鳳山市信用合作社五甲分
社貸款一、○○○萬元債務人：楊秀英）為能達成是項借貸銀行之移轉，乃由二信提
出權宜由原告名義籌貸而其貸借款項受有限制不得領出，必須由該行立即匯還債權人
：鳳山信用合作社，遂於民國八十三年五月三日，由二信匯出壹仟萬元，一方面塗銷
上開設定，一方面登記設定債權人為高市二信，其實際借款人為原告配偶楊秀英，原
告儘為權宜名義借款人，煩請就實際情形詳為查核，以維租稅公平原則。四、按稅捐
稽徵法第一條之一，明定為財政部依本法或稅法所發布之解釋函令，對於據以申請之
案件發生效力。但有利於納稅義務人者，對於尚未核課確定之案件適用之。準用前項
規定，關於財政部‧５‧６台財稅字第三三二五六號函示，夫妻採聯合財產制者
以妻名義購置之不動產，如仍屬夫妻聯合財產，應不為夫之贈與，本項系爭之貸款
亦為購置前開不動產所發生，屬尚未核課確定之案件，應準用上開規定之適用，不
為夫之贈與。五、本項在夫妻聯合財產下，取得之財產，縱以妻名義登記，既然仍規
定指為夫所有，則因而所發生之借貸，仍應為夫妻聯合財產之負債，依同一原則，本
項系爭應仍為夫妻聯合財產之負債，儘流為債之承擔形式之改變，況本項貸款之取得
乃因原告配偶提供了擔保品，承擔了共同債務人，所須承擔之法律清償責任仍繼續進
行中，對債之免除或承擔，乃為在上開條件下進行，非為無償，原處分及決定機關顯
然悖於實情，曲解法令，應與該法條課稅要件不符，自不宜核課贈與稅，懇請相對官
署就實情考量，撤銷本案。為此請求將原決定及原處分均予撤銷等語。
被告答辯意旨略謂︰依八十七年六月二十四日總統令公布修正之遺產及贈與稅法第二
十條第一項第六款及第二款規定：「左列各款不計入贈與總額．．．六配偶相互贈與
之財產。」「八十四年一月十四日以前配偶相互贈與之財產，及婚嫁時受贈於父母之
財物在一百萬元以內者，於本項修正公布生效日尚未核課或尚未核課確定者，適用前
項第六款及第七款之規定。」本案為夫妻間財產之贈與，依前揭遺產及贈與稅法規定
，於該條項修正公布生效日（八十七年六月二十六日）屬尚未核課確定者，應適用配
偶相互贈與之財產不計入贈與總額之規定，則依首揭法條規定，本案原告之訴尚非無
理由。基上論結，本件所訴為有理由，請撤銷原處分等語。
　　理  由
本件被告財政部高雄市國稅局以原告於八十三年五月三日代其配偶楊美英償還因取得
高雄市苓雅區○○○段二九九四地號土地及其地上建物建號四四三四號門牌福建街二
五五號房屋所承受出賣人之一林美鳳向鳳山信用合作社五甲分社之借款新台幣（下同
）一○、○○○、○○○元，依行為時遺產及贈與稅法第五條第一款規定，同贈與
，乃於八十五年八月二日以財高國稅審三字第八五○三五九七七號函請原告於文到十
日內申報贈與稅。原告未依限申報，並於八十五年八月九日具文主張非屬贈與。案經
被告查證結果，核定贈與總額為一○、○○○、○○○元，贈與淨額為九、五五○、
○○○元，發單課徵其贈與稅一、九七六、二五○元。原告不服，申經復查結果，未
准變更，提起訴願、再訴願，亦遞予駁回，固非無見。惟依八十七年六月二十四日總
統令公布修正之遺產及贈與稅法第二十條第一項第六款及第二款規定：「左列各款不
計入贈與總額．．．六配偶相互贈與之財產。」「八十四年一月十四日以前配偶相互
贈與之財產，及婚嫁時受贈於父母之財物在一百萬元以內者，於本項修正公布生效日
尚未核課或尚未核課確定者，適用前項第六款及第七款之規定。」本案為夫妻間財產
之贈與，依前揭遺產及贈與稅法規定，於該條項修正公布生效日（八十七年六月二十
六日）屬尚未核課確定者，應適用配偶相互贈與之財產不計入贈與總額之規定。被告
未依上開法條規定核計贈與總額，一再訴願決定亦未予糾正並遞予維持，均有未合。
況被告於答辯狀亦建請撤銷原處分在案。原告起訴意旨雖未指摘及此，但原處分及一
再訴願決定用法既有可議，自屬無可維持，應由本院一併予以撤銷，由被告另為適法
之決定。又本案是否同贈與，原告既有爭執，於發回重核時，應一併予以審酌，併
予明。
據上論結，本件原告之訴為有理由，爰依行政訴訟法第二十六條前段，判決如主文。
中    華    民    國     八十八      年      五      月      十三       日
                    行 政 法 院 第 二 庭
                                審 判 長 評  事      陳  石  獅
                                         評  事      徐  樹  海
                                         評  事      彭  鳳  至
                                         評  事      黃  合  文
                                         評  事      林  茂  權
右  正  本  證  明  與  原  本  無  異
                                         法院書記官  王  福  瀛
中    華    民    國     八十八      年      五      月      十三       日
